【裁判字號】    97,交聲,282
【裁判日期】    970729
【裁判案由】    聲明異議
【裁判全文】
臺灣嘉義地方法院交通事件裁定         97年度交聲字第282號
原處分機關  交通部公路總局嘉義區監理所嘉義市監理站
異  議  人
即受處分人  甲○○
上列異議人即受處分人因違反道路交通管理處罰條例案件，對於
原處分機關即交通部公路總局嘉義區監理所嘉義市監理站中華民
國97年7 月4 日所為處分（嘉監義裁字第裁76-L00000000號）聲
明異議，本院裁定如下：
    主  文
原處分關於罰鍰新台幣肆萬玖仟伍佰元部分撤銷。
上開撤銷部分，甲○○不罰。
其餘異議駁回。
    理  由
一、原處分意旨略以：本件異議人即受處分人於民國95年11月17
    日22時駕駛車牌號碼3W-9070 號自用小客車，於嘉義市○○
    路與北興街口經警查獲汽車駕駛人酒精濃度超過規定標準（
    0.55以上）之交通違規，而依道路交通管理處罰條例第35條
    第1 項第1 款等規定，於97年7 月4 日作成嘉監義裁字第裁
    76-L00000000號裁決書（下稱原處分），因異議人已於95年
    12月1 日吊扣駕駛執照，故僅裁處異議人新台幣（下同）49
    ,500元之罰鍰，並施以道安講習。
二、異議意旨略以：異議人於上開時、地被警攔檢查獲酒駕，業
    於95年12月1 日到案聽候處理，並辦理吊扣駕駛執照處分完
    竣，刑事部分則經臺灣嘉義地方法院檢察署檢察官以95年度
    偵字第8514號為緩起訴處分，並支付3 萬元完畢在案；基於
    一事不二罰原則，原處分機關不應再裁罰異議人，原處分應
    予撤銷等語。
三、按「汽車駕駛人，駕駛汽車經測試檢定有下列情形之一者，
    處新臺幣1 萬5 千元以上6 萬元以下罰鍰，並當場移置保管
    該汽車及吊扣其駕駛執照1 年；因而肇事致人受傷者，並吊
    扣其駕駛執照2 年；致人重傷或死亡者，吊銷其駕駛執照，
    並不得再考領：一、酒精濃度超過規定標準。二、吸食毒品
    、迷幻藥、麻醉藥品及其相類似之管制藥品。」、「汽車駕
    駛人違反本條例規定，應受吊扣駕駛執照處分。」道路交通
    管理處罰條例第35條第1 項第1 款、第67條第6 項分別定有
    明文，而汽車駕駛人飲用酒類或其他類似物後，其吐氣所含
    酒精濃度超過每公升0.25毫克或血液中酒精濃度超過百分之
    0.05以上者，不得駕車，道路交通安全規則第114 條第2 款
    亦規定甚明。
四、惟查：
(一)異議人酒後駕駛上揭自用小客車，於前揭時、地為警查獲，
    經警測得其呼氣所含酒精濃度達每公升0.74毫克，遭舉發酒
    後駕車之違規，嗣由臺灣嘉義地方法院檢察署檢察官偵查後
    ，就其涉犯不能安全駕駛動力交通工具罪於95年12月21日以
    95年度偵字第8514號為緩起訴處分，緩起訴期間為1 年，異
    議人並應於緩起訴處分確定後2 個月內，向檢察官指定之公
    益團體即嘉義市青少年發展協會支付3 萬元；上開緩起訴處
    分經臺灣高等法院臺南分院檢察署於96年1 月12日以96年度
    上職議字第194 號處分書駁回再議而確定，異議人並已依檢
    察官之命令，於96年1 月29日匯款3 萬元至上開協會之帳戶
    ，又緩起訴期間業於97年1 月11日屆滿，而無得撤銷緩起訴
    處分之情事等情，有異議人之呼氣酒精濃度檢測單、刑法第
    185 條之3 案件測試觀察紀錄表、前揭緩起訴處分書、駁回
    再議處分書、匯款單、臺灣嘉義地方法院檢察署檢察官執行
    緩起訴處分命令通知書、執行報告書等件在卷可佐，堪以認
    定。而原處分機關嗣又以異議人於前揭時、地酒後駕車，其
    呼氣所含酒精濃度經檢測超過規定標準，違反道路交通管理
    處罰條例第35條第1 項第1 款之規定，經警舉發交通違規，
    而作成原處分，裁處異議人罰鍰49,500元，並施以道安講習
    ，亦有原處分書附卷可稽。
(二)按行政罰法第26條規定：「一行為同時觸犯刑事法律及違反
    行政法上義務規定者，依刑事法律處罰之。但其行為應處以
    其他種類行政罰或得沒入之物而未經法院宣告沒收者，亦得
    裁處之。前項行為如經不起訴處分或為無罪、免訴、不受理
    、不付審理之裁判確定者，得依違反行政法上義務規定裁處
    之。」。又其他種類行政罰，係指違反行政法上之義務應受
    裁罰性之不利處分，依行政罰法第2 條之規定，包括限制或
    禁止行為之吊扣證照處分。究其立法目的，一行為同時觸犯
    刑事法律及違反行政法上義務規定時，由於刑罰與行政罰同
    屬對不法行為之制裁，而刑罰之懲罰作用較強，故依刑事法
    律處罰，即足資警惕時，實無一事二罰再處行政罰之必要，
    且刑事法律處罰，由法院依法定程序為之，較符合正當法律
    秩序，應予優先適用，但罰鍰以外之沒入或其他種類行政罰
    ，因兼具維護公共秩序之作用，為達行政目的，行政機關仍
    得併予裁處。
(三)道路交通主管機關對於汽車駕駛人之酒後駕車行為，依道路
    交通管理處罰條例第35條第1 項第1 款規定予以裁罰，係對
    行為人違反行政法上義務規定之行政罰，且該條例關於一行
    為同時觸犯刑事法律及違反行政法上義務規定者，並無特別
    規定，是以，汽車駕駛人酒後駕車行為，經測試檢定酒精濃
    度超過規定標準，同時涉犯刑法第185 條之3 之公共危險罪
    嫌者，除有上開行政罰法第26條第1 項但書規定，得處以其
    他種類行政罰之情形外，關於罰鍰部分，即應依上開行政罰
    法第26條及道路交通管理處罰條例第10條之規定，移送地方
    法院檢察署處理；於移送後，非有上開行政罰法第26條第2
    項所定不起訴等事由，不得再依道路交通管理處罰條例第35
    條第1 項第1 款規定裁處行為人罰鍰之行政罰甚明。
(四)又觸犯刑事法律之犯罪行為，除得經檢察官之起訴，並由法
    院審理後，為有罪科刑、無罪、免訴、不受理、不付審理之
    裁判外，如檢察官認該行為所涉為死刑、無期徒刑或最輕本
    刑3 年以上有期徒刑以外之罪，於參酌刑法第57條所列事項
    及公共利益之維護，認以緩起訴為適當者，得定1 年以上3
    年以下之緩起訴期間為緩起訴處分，刑事訴訟法第253 條之
    1 規定甚明。就要件而言，緩起訴基本上係認被告有犯罪嫌
    疑，而暫緩起訴，並得課被告予一定之負擔或指示（參同法
    第253 條之2 第1 項），此與不起訴處分係因犯罪嫌疑不足
    或其他原因（參同法第252 條、第253 條），且不得附條件
    或負擔，顯有不同。又經檢察官為「緩起訴」處分者，於「
    緩起訴」之猶豫期間內，檢察官可對其持續觀察，若認其顯
    無反省警惕之情或根本欠缺反省警惕之能力（即符合同法第
    253 條之3 第1 項所列3 款情形）者，得依職權或依告訴人
    之聲請，將緩起訴處分撤銷，並依法追訴，亦即在緩起訴處
    分之猶豫期間內，刑事訴追程序仍未終局確定，此與不起訴
    處分確定後，刑事訴追程序終結，檢察官原則上不得就同一
    行為再行起訴之法律效果迥異。上開行政罰法第26條第2項
    並未明列「緩起訴處分」，本不宜擴張解釋，且緩起訴處分
    性質上與不起訴處分不同，無適用行政罰法第26條第2 項規
    定之餘地。從而，參酌行政罰法第26條之立法意旨，違反行
    政法上義務之行為，若經檢察官另為緩起訴處分時，行政機
    關應不得就同一行為再為罰鍰處分（臺灣高等法院臺南分院
    97年度交抗字第14號裁定意旨參照）。
(五)又對於酒後駕車行為，檢察官依刑事訴訟法第253 條之2 第
    1 項第4 款規定為緩起訴處分，命被告向公益團體捐款或提
    供義務勞務者，被告係履行檢察官為緩起訴處分命令，此等
    命令名義上雖非刑罰，但仍是一種特殊的處遇措施，會產生
    未經裁判即生終局處理案件之實質效果，性質上已係實質的
    制裁，造成被告財產減少或義務增加的影響，亦屬干預人民
    自由之處分，況行政罰法第26條第1 項僅規定「依刑事法律
    處罰之」，並未明定應依刑法第33條、第34條所定主從刑罰
    之種類科罰；是檢察官為緩起訴處分並命被告捐款或提供勞
    務，固非刑法所定刑罰之種類，然已對異議人之名譽、心理
    產生相當制約並影響其自由等權益，應可實質該當行政罰法
    第26條第1 項之「依刑事法律」之處罰，行政機關不得就同
    一行為再為與刑罰相類之罰鍰處分甚明（臺灣高等法院臺南
    分院97年度交抗字第75號裁定、臺灣高等法院97年度交抗字
    第35號裁定意旨參照）。
(六)原處分機關雖援引交通部95年7 月17日交路字第0950006986
    號函釋、法務部95年5 月25日法律字第0950700393號函釋，
    認緩起訴處分應比照不起訴處分，緩起訴處分確定後，已確
    定同一行為並無刑事處罰，無「一事不二罰」問題，故行政
    機關仍得本於法定職權對違規者再行裁罰云云。惟法官依據
    法律獨立審判，憲法第80條載有明文，各機關依其職掌就有
    關法規為釋示之行政命令，法官於審判案件時，固可予以引
    用，但仍得依據法律，表示適當之不同見解，並不受其拘束
    ；司法行政機關所發司法行政上之命令，如涉及審判上之法
    律見解，僅供法官參考，法官於審判案件時，亦不受其拘束
    （司法院大法官會議釋字第216 號解釋意旨參照）。是上開
    函釋對本院並無拘束力，合先敘明。揆諸前揭說明，緩起訴
    處分與不起訴處分性質上既有不同，自不得於行政罰法第26
    條第2 項未明列「緩起訴處分」之情形下，擴張解釋而認該
    條項所定「不起訴處分」包括「緩起訴處分」，原處分機關
    前揭主張容有誤解。
(七)至道路交通管理處罰條例第35條第8 項固定有汽車駕駛人經
    裁判確定處以罰金低於該條例第92條所訂最低罰鍰基準規定
    者，應依該條例裁決繳納不足最低罰鍰部分之規定。惟按檢
    察官命被告支付一定之金額，尚須被告同意，與法院之裁判
    性質上屬於司法裁判不同，故檢察官依刑事訴訟法第253 條
    之2 第4 款命被告向公庫或指定之公益團體、地方自治團體
    支付一定之金額，非屬道路交通管理處罰條例第35條第8 項
    之「經裁判確定處以罰金」，無需依該條文規定補繳差額；
    且檢察官為緩起訴時，乃係考量受處分人之違法動機、狀況
    以及對公益之維護，而決定捐款金額，其指定之捐款金額是
    否低於交通違規所應裁罰之最低金額而有失當，係檢察官為
    緩起訴處分時所應審酌之事項，不得以此為行為人應再受行
    政裁罰之依據（臺灣高等法院臺中分院97年度交抗字第380
    號、97年度交抗字第536 號，臺灣高等法院96年度交抗字第
    1079號裁定意旨參照）；且若檢察官審酌後認為命行為人支
    付其所指定之金額，即足令行為人知所警惕，無再犯之虞，
    對於公共利益之維護已無礙，亦無再另處以捐款與原處分罰
    鍰差額之必要，附此敘明。
五、綜上所述，本件異議人於上揭時、地酒後駕駛自用小客車，
    違反道路交通管理處罰條例第35條第1 項第1 款規定，同時
    觸犯刑事法律及違反行政法上義務規定，揆諸前揭說明，自
    應先依刑事法律處罰之。而異議人經臺灣嘉義地方法院檢察
    署檢察官為緩起訴處分後，已依檢察官之命令向指定之公益
    團體支付3 萬元，業如前述，即已受到實質之制裁。從而，
    原處分機關以異議人駕車酒精濃度超過規定標準，再對其裁
    處罰鍰49,500元，即有未洽，異議人此部分之主張為有理由
    ，應由本院將原處分所處罰鍰全部予以撤銷，並為異議人此
    部分不罰之諭知。又異議人之聲明異議狀係請求撤銷原處分
    ，並未將其不服之範圍限定於罰鍰部分，而原處分另裁處施
    以道安講習部分，係罰鍰以外對於預防再犯所為之行政罰，
    乃為抑止酒後駕車之不法行為，維護道路交通用路權人之生
    命、身體之安全，依行政罰法第26條第1 項但書之規定，原
    處分機關仍得裁處之；是異議人此部分之異議為無理由，應
    予駁回。
據上論斷，應依道路交通管理處罰條例第87條第2 項，道路交通
案件處理辦法第19條、第20條前段，裁定如主文。
中    華    民    國    97    年    7     月    29    日
                    交通法庭  法  官  陳 蒨 儀
上列正本證明與原本無異。
如不服本裁定，應於裁定送達後5日內向本院提出抗告狀（應附
繕本）。
中    華    民    國    97    年    7     月    30    日
                              書記官  楊 國 色


司法院資訊處製作；財團法人民間司法改革基金會備份。
